【裁判字號】    99,上訴,685
【裁判日期】    990610
【裁判案由】    偽造文書
【裁判全文】
臺灣高等法院臺中分院刑事判決         99年度上訴字第685號
上  訴  人  臺灣臺中地方法院檢察署檢察官
上  訴  人
即  被  告  甲○○
選任辯護人  宋永祥律師
            蔡其龍律師
上列上訴人等因被告偽造文書案件，不服臺灣臺中地方法院98年
度訴字第3942號中華民國99年1月7日第一審判決（起訴案號：臺
灣臺中地方法院檢察署98年度偵字第3399號），提起上訴，本院
判決如下：
    主  文
上訴駁回。
    犯罪事實
一、甲○○原為臺中市警察局第一分局公益派出所（以下簡稱公
    益派出所）副所長，為依法令服務於國家、地方自治團體所
    屬機關而具有法定職務權限之公務員。甲○○擅於查緝轄區
    內之通緝犯，每利用退勤後之勤餘時間，自行前往查緝轄區
    內之通緝犯，因績效卓著而素有「神捕」之稱。於民國（下
    同）96年5月31日晚上8、9時許，趁未排班執行勤務之時段
    ，在公益派出所內，以電腦查詢轄區內可疑人士之通緝資料
    時，發覺平日借宿在臺中市○○街與公正路交岔路口附近土
    地公廟之王鵬華，業於96年5月29日，遭臺灣臺中地方法院
    （下稱臺中地方法院）發布通緝，而前往前揭地點探查未遇
    ，遂返回公益派出所，並於同日（31日）晚上10時許，在公
    益派出所（96年5月31日22時起至96年6月4日8時止）之員警
    出入及領用槍枝彈藥、無線電機、行動電腦登記簿（以下簡
    稱員警出入登記簿Ｂ冊），第1頁第5欄上登載出勤巡邏後，
    隨即帶領同一時段巡邏勤務之員警陳宏宜，前往前揭之土地
    公廟再次探查，時值王鵬華打完臨時工並返回該土地公廟，
    甲○○遂上前盤問王鵬華並加以逮捕，約於同日晚上10時30
    分許，將王鵬華帶回公益派出所，擬於製作調查筆錄後再行
    移送臺中地方法院。甲○○明知通緝犯王鵬華並非其於同日
    晚上9時30分許，在公益派出所前查獲，惟為圖獨攬功獎（
    因其主觀上認為該情資係其個人所查獲且為其獨自親手逮捕
    ），並規避臺中市警察局之內部規定（即同班巡邏而查獲通
    緝犯者，除有同班巡邏之員警簽章放棄敘獎之情形，否則功
    績獎勵應朋分），竟基於毀損公文書、行使偽造公文書及行
    使公務上登載不實公文書之犯意，(一)於同日晚上10時30分許
    至11時許間，接續先在臺中市警察局之員警工作紀錄簿（公
    益派出所：96年5月26日起至96年6月2日止）上（流水頁碼
    099842號之正面第8欄），不實登載「5（月）、31（日）、
    21-22（時）、0（分）、偵辦案件（勤務項目）、一、於上
    記時間在派出所前查獲竊盜通緝犯王鵬華乙名（記事）、甲
    ○○（紀錄人）」，並以立可白修正帶覆蓋部分原由公益派
    出所巡佐蔡聖傑登載在公益派出所（96年5 月28日起至96年
    5月31日22時止）之員警出入及領用槍枝彈藥、無線電機、
    行動電腦登記簿（以下簡稱員警出入登記簿Ａ冊），最後1
    頁最後1欄所登載之「5（月）、31（日）、巡佐（職別）、
    蔡聖傑（姓名）、ˇ（出）、ˇ（入）、22（時）、0（分
    ）、退勤巡邏（外出事由及前往地點）、TV2（型式）、
    6604（領用槍號）、〞（歸還槍號）、24（領還彈數）、
    258（領用機號）」因無法辨識而致令不堪用後，再變更登
    載為「副所長（職別）、甲○○（姓名）、ˇ（出）、21（
    時）、偵辦案件（外出事由及前往地點）」，復未經蔡聖傑
    之同意及授權，在員警出入登記簿Ｂ冊之第2頁第5欄，填載
    「5（月）、31（日）、巡佐（職別）、蔡聖傑（姓名）、
    ˇ（出）、22（時）、0（分）、退勤（外出事由及前往地
    點）、TV2（型式）、6604（歸還槍號）、24（無線電機型
    式）」之內容，完成後，再將該等工作紀錄表及登記簿放回
    原處而行使之。(二)又接續於同日晚上11時許至11時53分許間
    ，在公益派出所內，將職務所掌之刑事案件呈報單（96年5
    月31日查獲通緝犯王鵬華案件）、王鵬華逮捕通知書、王鵬
    華調查筆錄（第一次）內之查獲及逮捕通知時間，不實登載
    為96年5月31日21時30分，隨即將前揭刑事案件呈報單呈給
    不知情之所長黃國源核章後，再將前揭公文書隨同王鵬華一
    併移送至臺中地方法院而行使之，足生損害於蔡聖傑、王鵬
    華、警察機關對於員警外出執行職務及返回警局簽到之管理
    暨員警執行職務之正確、誠信及公正性。(三)復於96年6月28
    日上午11時許，在公益派出所內，將查獲竊盜通緝犯王鵬華
    之獎懲案件請示單上，有關查獲通緝犯王鵬華之時間，不實
    登載為96年5月31日21時30分，並僅呈報自己擬予記功1次之
    敘獎，再以巡官兼副所長之身分代主管（所長）蓋章後，向
    臺中市警察局第一分局呈報而行使之，並遭承辦人即警務佐
    林建興查核後，以該案非1人獨力完成及應遵從「獎由下起
    」原則為由，奉核後退回公益派出所，請以實際出力人員為
    對象，重新擬議報核，而致生損害於陳宏宜及警察機關對於
    員警敘獎審理、管理之正確性。
二、案經臺中市警察局移送臺灣臺中地方法院檢察署檢察官偵查
    起訴。
    理  由
一、按當事人、代理人或辯護人於法院調查證據時，知有第159
    條第1項不得為證據之情形，而未於言詞辯論終結前聲明異
    議者，視為有前項之同意，刑事訴訟法第159條之5第2項定
    有明文。此乃係基於證據資料愈豐富，愈有助於真實發現之
    理念，酌採當事人進行主義之證據處分權原則，並強化言詞
    辯論主義，透過當事人等到庭所為之法庭活動，在使訴訟程
    序順暢進行之要求下，承認傳聞證據於一定條件內，得具證
    據適格。此種「擬制同意」，因與同條第一項之明示同意有
    別，實務上常見當事人等係以「無異議」或「沒有意見」表
    示之，斯時倘該證據資料之性質，已經辯護人閱卷而知悉，
    或自起訴書、原審判決書之記載而了解，或偵、審中經檢察
    官、審判長、受命法官告知，或被告逕為認罪答辯或有類似
    之作為、情況，即可認該相關人員於調查證據之時，知情而
    合於擬制同意之要件（最高法院96年度台上字第4174號判決
    要旨參照）。查本件檢察官、被告及其辯護人於原審準備程
    序及審判期日均未對本院下述所引用之證據表示意見，且迄
    至本院言詞辯論終結前亦未聲明異議，本院審酌該等證據資
    料製作時之情況，尚無違法不當及證明力明顯過低之瑕疵，
    且為證明被告之犯罪事實存否所必要，認為以之作為證據應
    屬適當，揆諸前開說明，自均具證據能力。
二、上開事實業據上訴人即被告（以下簡稱被告）於原審及本院
    審理時坦承不諱，核與蔡聖傑於偵查中證稱：伊於96年5月
    31日時，任職公益派出所巡佐，當天22時至24時之勤務是勤
    區巡邏，伊有簽出去巡邏，回來也有簽入，當時伊不知道簽
    出部分有遭人塗改，因為隔天值勤完是簽在另1張（指另1
    本），所簽完後就沒去看有無遭塗改，伊與甲○○無恩怨，
    伊確認96年5月31日22時該時段（即員警出入登記簿Ｂ冊之
    第2頁第5欄）之簽退非伊之筆跡，被蓋掉的（指遭修正帶覆
    蓋者即員警出入登記簿Ａ冊之最後1頁最後1欄）那個才是伊
    之筆跡，因為簽名會往後簽，不會往前看，所以當時伊沒有
    發現被冒簽，該簽名（指員警出入登記簿Ｂ冊之第2頁第5欄
    ）看得出來有點像在簽伊姓名蔡聖傑之樣子，但不是伊之筆
    跡，而且22時被蓋掉那次，伊是填領槍，那時伊應該是出去
    值勤巡邏，且長官要求要自己簽名，如果代簽被查出來會受
    到處分，伊也沒有請同仁幫忙代簽，況且當天伊勤務正常，
    不需要找人代簽等語（見98年度偵字第3399號卷第51頁至第
    53頁）、證人陳宏宜於偵查中具結證稱：當天晚上10點是伊
    偵查中之證述跟甲○○出去巡邏，是甲○○帶班去抓通緝犯
    ，10點半抓到後就回派出所，回來後是甲○○單獨製作筆錄
    ，伊簽出時並沒看到甲○○同時簽出，伊事後有受到獎勵，
    但不知道是誰幫伊申報的，也沒有經伊反應後才受到獎勵之
    情形等語。（見98年度偵字第3399號卷第34頁至第35頁）、
    另於偵查中再證稱：查獲通緝犯王鵬華之後，甲○○從來沒
    有問過伊要不要記嘉獎，伊也未表示過要放棄敘獎，因伊會
    尊重抓到的人，讓他自己去呈報，伊沒有向甲○○做任何之
    表示，伊直到收到獎懲令時，才知道本件有被敘獎。一般而
    言，2人1組是看誰抓到通緝犯，就由誰承辦，規定2人都可
    以敘獎，但伊不知道1人或2人敘獎有何差別。本件通緝犯王
    鵬華是在公益里福德廟前查獲，不是在派出所前，約在10時
    30分前抓到，一抓到馬上就回來，伊只有這一次是跟甲○○
    一起抓到通緝犯，而當天22時至24時之工作紀錄簿，當時可
    能甲○○在忙，所以是由伊登記，因為通常都是由1個人填
    寫，伊是簡單記載有查獲通緝犯並寫上甲○○之姓名等語（
    見98年度偵字第3399號卷第72頁、74頁）、證人郭柏志於偵
    查中具結證稱：當天晚上10點，伊有簽出，因為看到上1 本
    登記簿簽完，所以伊才拿出新本子，當初沒有仔細看，只看
    見簿子滿了，就更換新的，但因時間太久了，沒有印象最後
    1個人之簽名有無遭立可白塗過，一般人寫錯會用劃掉的，
    很少用立可白塗改等語（見98年度偵字第3399號卷第35頁至
    第36頁）、證人李俊賢於偵查中具結證稱：96年5月31日晚
    上8時至10時，是伊擔任公益派出所之值班勤務，員警出入
    登記簿最後1頁登記完，會放在原處，待承辦人收走再裝訂
    成冊，通常是最後寫完或第1個要寫的人，會拿1本新的出來
    ，印象中如果有寫錯，會用劃掉，在旁邊加註，當天蔡聖傑
    晚上8時至10時及10時至12時均是巡邏勤務，僅是跟不同人
    去巡邏，依規定也要簽退、簽出，但每個人習慣不同，有人
    會簽1格，有人會簽2格，不過還是要寫領槍，表示有帶槍出
    去，因為班是接續下去的，本件蔡聖傑晚上10時是出勤，應
    該是領槍才對等語（見98年度偵字第3399號卷第44頁至第46
    頁）、證人蔡鴻章於偵查中具結證稱：如果是2人查獲通緝
    犯不能獨自報敘獎，只要2人執勤共同在場查獲的，原則上
    功績要平分，除非要另1人蓋章放棄，因為如果1個人報，是
    功績獨享如果是2人報的話，功績會平分等語相符（見98年
    度偵字第3399號卷第73頁）。且有臺中市警察局第一分局公
    益派出所96年5月份之員警出入及領用槍枝彈藥無線電機行
    動電腦登記簿（Ａ冊：96年5月28日起至5月31日22時止及Ｂ
    冊96年5月31日22時起至6月4日8時止）、臺中市警察局員警
    工作紀錄簿（96年5月26日起6月2日止）、臺中市警察局第
    一分局公益派出所64人勤務分配表（96年5月31）、臺中市
    警察局第一分局公益派出所刑事案件呈報單（96年5月31日
    ）、王鵬華逮捕通知書、王鵬華調查筆錄（第一次）、獎懲
    案件請示單（96年6月28日）（見警卷第21頁、第22頁、第
    28頁）、王鵬華調查筆錄錄音帶及錄音帶譯文（96年5月31
    日23時40分起23時53分止，見98年度偵字第3399號卷第86頁
    至第88頁）、內政部警政署刑事警察局98年4月9日刑鑑字第
    0980028507號鑑定書及筆跡鑑定說明（見98年度偵字第3399
    號卷第6頁至第7頁）等在卷可稽。本案事證已臻明確，被告
    犯行堪以認定。
三、論罪科刑：
（一）按稱公文書者，謂公務員職務上製作之文書，刑法第10條
      第3項定有明文；亦即依法令從事於公務之人員，於從事
      公務時，在職務上所製作之文書均屬之。雖學理上對於公
      務員職務上製作之文書，以是否具有對外效力始為公文書
      仍有爭議，惟刑法對此並無明文限制，是凡公務員職務上
      所製作之文書，均屬公文書。查本件「臺中市警察局第一
      分局公益派出所員警出入及領用槍枝彈藥、無線電機、行
      動電腦登記簿」及「臺中市警察局員警工作紀錄簿」，係
      由作成名義人，以文字加以記述，而記載在該登記簿上，
      該記載具有一定之意義，符合文書之有體性、意思性、符
      號性、名義性之要件，自為文書之一種。而警察係依法令
      服務於國家機關，而具有法定職務之權限，為刑法第10條
      第2項所謂之公務員，「員警出入及領用槍枝彈藥、無線
      電機、行動電腦登記簿」及「員警工作紀錄簿」雖為警察
      機關內部管考之措施，而無對外之效力，惟刑法就是否須
      具對外效力始為公文書尚無明文規定，依上揭說明，仍應
      認該員警出入登記簿及工作紀錄簿係員警職務上所製造之
      公文書無疑。次按刑法第211條之偽造公文書罪，係指無
      製作權人，擅用公務員名義，而製作關於該公務員職務上
      之文書而言。如公務員對於該文書本有權製作，除其內容
      不實仍予登載，應構成刑法第213條之罪責外，自難成立
      刑法第211條之偽造公文書罪（最高法院93年度台非字第
      212號判例意旨）。核被告甲○○如事實欄一(一)所為，
      係犯刑法第138條之毀損公文書罪、第216條、第211條之
      行使偽造公文書罪及第216條、第213條之行使公務上登載
      不實文書罪；如事實欄一(二)所為，係犯第216條、第213
      條之行使公務上登載不實文書罪；如事實欄一(三)所為，
      係犯第216條、第213條之行使公務上登載不實文書罪。公
      訴人雖認被告如事實欄一(一)所為，係犯刑法第138條之
      毀損公文書罪、刑法第213條之公務員登載不實文書罪及
      第217條之偽造署押罪（見原審98年12月24日準備程序筆
      錄第3頁），然上開員警出入登記簿，核其性質應屬公文
      書，已詳如前述，且被告拿取上開員警出入登記簿及工作
      紀錄表填載後，再放回原處，已構成行使行為，公訴人認
      被告前開部分所為係犯刑法第213條之公務員登載不實文
      書罪、第217條之偽造署押罪，容有未洽，惟因起訴之社
      會基本事實相同，爰依法變更起訴法條。
（二）被告登載不實公文書後進而行使，其登載不實公文書之低
      度行為應為行使之高度行為所吸收，不另論罪；被告在上
      開「員警出入登記簿」之公文書上偽造「蔡聖傑」署押之
      行為，為其偽造公文書之階段行為，而其偽造該公文書後
      進而行使，偽造之低度行為應為行使之高度行為所吸收，
      均不另論罪。
（三）又被告於事實欄一(一)所犯上開毀損公文書、行使偽造公
      文書、行使公務上登載不實文書3罪間，均係基於單一方
      便敘獎之決意，為達成該犯行所為之各個舉動，應屬法律
      概念之一行為，其一行為觸犯上開3罪名，為想像競合犯
      ，應依刑法第55條規定，從一情節較重之行使公務上登載
      不實文書罪處斷。公訴人認此部分應予分論併罰，尚有誤
      會。
（四）再被告如事實欄一(一)、(二)所為各該行使公務上登載不
      實文書行為之時間密接，且係基於一個行為決意所為，侵
      害之法益同一，各行為之獨立性極為薄弱，依一般社會健
      全觀念，在時間差距上，難以強行分開，應視為數個舉動
      之接續施行，合為包括之一行為予以評價，屬接續犯。公
      訴人認被告如事實欄一(一)、(二)所為，應予分論併罰，
      亦有違誤。
（五）被告如事實欄一(一)(二)所為前揭1次行使公務上登載不
      實文書犯行及如事實欄一(三)所為1次行使公務上登載不
      實文書犯行，其間犯意各別，行為互異，自應予分論併罰
      。
（六）原審認被告罪證明確，適用刑法第138條、第216條、第
      211條、第213條、第55條、第51條第5款、第74條第1項第
      1款、第2項第4款、第5款、第93條第1項第2款、第219條
      之規定，並審酌被告身為警務人員，竟知法犯法，僅為獨
      攬功獎，即登載製作不實之公文書或偽造公文書、毀損公
      文書，所為嚴重破壞警務人員之形象，殊不足取，惟念其
      犯後終能坦認犯行，態度良好，及其素行、生活狀況、智
      識程度，及犯罪之動機、目的、手段等一切情狀，分別量
      處如原審判決主文所示之刑，並定其應執行之刑。末查，
      被告前未曾受有期徒刑以上刑之宣告，有臺灣高等法院被
      告前科紀錄表在卷可按，被告於犯後坦承犯行，深具悔意
      ，其經此偵審教訓，當知警惕而無再犯之虞，認所宣告之
      刑，以暫不執行為適當，併予宣告緩刑3年，以啟自新。
      且為使被告有正確法治觀念，並命被告應向執行檢察官指
      定之政府機關、政府機構、行政法人、社區或其他符合公
      益目的之機構或團體，提供100小時之義務勞務，及向國
      庫支付新臺幣10萬元，暨依刑法第93條第1項第2款規定，
      諭知緩刑期間付保護管束。且就臺中市警察局第一分局公
      益派出所員警出入及領用槍枝彈藥、無線電機、行動電腦
      登記簿（編號086001頁背面5月31日）偽造之「蔡聖傑」
      署押壹枚，依刑法第219條之規定，不問屬於犯人與否，
      併為沒收之諭知。核其認事用法均無違誤，量刑均稱妥適
      ，應予維持。原審法院檢察署檢察官上訴意旨主張(1)被告
      如事實欄一(一)、(二)之時、地所為各該不同之行使公務
      上登載不實文書之行為，其犯意各別，行為互異，自應予
      分論併罰。原審竟認各該行為之時間密接，係基於一個行
      為決意所為，各行為之獨立性極為薄弱，合為包括之一行
      為予以評價，屬接續犯，顯有違誤。(2)被告如事實欄一(
      一)、(二)、(三)所為之各次犯行，犯意各別，行為互異
      ，自應予分論併罰。又依刑法第216條、第213條之行使公
      務上登載不實文書罪，最低法定刑均屬1年以上，是該三
      罪分論併罰，實不宜給予緩刑等語，指摘原審判決不當，
      惟查：原審判決業已詳細說明被告如事實欄一(一)、(二)
      所為各該行使公務上登載不實文書行為之時間密接，且係
      基於一個行為決意所為，侵害之法益同一，各行為之獨立
      性極為薄弱，依一般社會健全觀念，在時間差距上，難以
      強行分開，即如事實欄一(一)之行為，係自96年5月31日
      晚上10時30分起至11時許止、如事實欄一(二)之行為係自
      96年5月31日晚上11時起至11時53分止，應視為數個舉動
      之接續施行，合為包括之一行為予以評價，屬接續犯，並
      無何違誤之處，原審法院檢察署檢察官就此部分認應分論
      併罰，顯無理由。又檢察官於原審公訴時即請求「審酌被
      告坦承犯行，犯後態度良好，為了績效一時失慮，而竄改
      公文書，事後承認犯行，請審酌此一切情狀，請合併定應
      執行1年8月，並給予緩刑2年，緩刑期間內付保護管束，
      並向公庫給付新台幣20萬元，並向指定之公益自治團體或
      社區提供200小時義務勞動服務。」等語（見原審卷第41
      頁），原審亦認應予被告宣告緩刑，而為緩刑年之宣告
      ，即難認原審有何違誤之處，原審法院檢察署檢察官上訴
      意旨認不宜緩刑，亦無理由，應予駁回。另被告上訴認
      本件伊僅有一敘獎之犯意，何以有關敘獎部分變成兩罪，
      且檢察官既請求給予被告緩刑二年，原審竟宣告緩刑三年
      ，原審量刑顯屬過重等語，惟查：被告所為事實欄一
      （一）及（二）部分，犯罪手段不同，所犯罪名亦不一，
      經原審詳述如上。另原審業已審酌檢察官於原審具體請求
      之「公庫給付新台幣20萬元，並向指定之公益自治團體或
      社區提供200小時義務勞動服務。」酌減為「向公庫給付
      新台幣10萬元，並向指定之公益自治團體或社區提供100
      小時義務勞動服務。」。而酌予延長緩刑宣告期間為三年
      ，量刑上並無何違誤之處，是被告上開上訴，亦無理由，
      應予駁回。
據上論斷，依刑事訴訟法第368條，判決如主文。
本案經檢察官乙○○到庭執行職務。
中    華    民    國    99    年    6     月    10    日
            刑事第二庭    審判長法  官  李  璋  鵬
                                法  官  胡  森  田
                                法  官  胡  忠  文
以上正本證明與原本無異。
如不服本判決應於收受送達後10日內向本院提出上訴書狀，其未
敘述上訴之理由者，並得於提起上訴後10日內向本院補提理由書
（均須按他造當事人之人數附繕本）「切勿逕送上級法院」。
                                書記官  廖  家  莉
中    華    民    國    99    年    6     月    10    日
附錄論罪科刑法條：
中華民國刑法第138條
（妨害職務上掌管之文書物品罪）
毀棄、損壞或隱匿公務員職務上掌管或委託第三人掌管之文書、
圖畫、物品，或致令不堪用者，處5年以下有期徒刑。
中華民國刑法第216條
（行使偽造變造或登載不實之文書罪）
行使第210條至第215條之文書者，依偽造、變造文書或登載不實
事項或使登載不實事項之規定處斷。
中華民國刑法第211條
（偽造變造公文書罪）
偽造、變造公文書，足以生損害於公眾或他人者，處1年以上7年
以下有期徒刑。
中華民國刑法第213條
（公文書不實登載罪）
公務員明知為不實之事項，而登載於職務上所掌之公文書，足以
生損害於公眾或他人者，處1年以上7年以下有期徒刑。

司法院資訊處製作；財團法人民間司法改革基金會備份。
